【裁判字號】    95,易,3025
【裁判日期】    951221
【裁判案由】    詐欺
【裁判全文】
臺灣臺中地方法院刑事判決              95年度易字第3025號
公  訴  人  臺灣臺中地方法院檢察署檢察官
被      告  丁○○
上列被告因詐欺案件，經檢察官聲請簡易判決處刑（九十五年度
偵緝字第一八五七號），經本院豐原簡易庭認為不宜以簡易判決
處刑（九十五年度豐簡字第六○一號），移由本院刑事庭改依通
常程序審理，嗣被告於準備程序中就被訴事實為有罪之陳述，經
告以簡式審判之旨，並聽取意見後，本院合議庭裁定由受命法官
獨任進行簡式審判程序，判決如下：
    主    文
丁○○共同幫助共同意圖為自己不法之所有，以詐術使人將本人
之物交付，處拘役伍拾伍日，如易科罰金，以佰元折算壹日。
    犯罪事實
一、丁○○與其表舅甲○○均得預見蒐集帳戶存摺、提款卡、密
    碼、印鑑之真實姓名年籍均不詳之成年男子，收受帳戶將供
    作為其所屬犯罪集團非法轉帳使用，或欲詐騙他人使之將款
    項匯入該帳戶後領取花用，致使被害人及偵查機關無從追查
    ，而其發生並不違背其本意，竟因經濟窘迫而急需用錢，共
    同基於幫助該真實姓名年籍均不詳之成年男子及其所屬犯罪
    集團詐欺取財之犯意聯絡，於民國九十四年十二月下旬某日
    ，一同前往臺中市○○路○段某國小後方之兒童公園，將丁○○在中華郵政股份有限公司臺中福平里郵局所開設之局號
    0000000、帳號0000000帳戶之存摺、提款卡、密碼、印鑑，
    以新臺幣（下同）三千元之代價，出賣給該真實姓名年籍均
    不詳之成年男子，充作該成年男子所屬犯罪集團轉向他人詐
    欺取財之工具，丁○○、甲○○得款後共同花用殆盡。嗣乙○○於九十五年一月上旬欲貸款，依報紙刊登廣告之電話聯
    絡，接聽電話之真實姓名年籍均不詳的成年人，先佯稱需先
    付保單預款金額一萬三千八百六十元，致乙○○陷於錯誤，
    於九十五年一月五日依指示至桃園成功路郵局臨櫃匯款一萬
    三千八百六十元至丁○○上開帳戶，該款項旋遭提領，嗣該
    詐騙集團接續訛以乙○○聯合徵信不足、無扣繳憑單等理由
    要求再分別匯款一萬六千八百元、三萬四千八百三十元，乙○○不疑有它，即分別於九十五年一月九日上午十時五十四
    分三十四秒、同日下午二時四十分四十五秒至桃園民生路郵
    局臨櫃匯款一萬六千八百元、三萬四千八百三十元至丁○○
    上開帳戶，該款項均旋遭提領，該詐騙集團又接續謊稱需付
    押保金二萬元，乙○○遂於九十五年一月十日至桃園成功路
    郵局臨櫃匯款二萬元至丁○○上開帳戶，該款項亦旋遭提領
    ，合計乙○○共匯款八萬五千四百九十元後，始發覺有異方
    知受騙，而於九十五年一月十三日下午三時四十五分許報警
    處理，經警查獲上開帳戶為丁○○所申請，始知上情。
二、案經臺中市警察局第三分局報請臺灣臺中地方法院檢察署檢
    察官偵查後聲請簡易判決處刑，經本院豐原簡易庭認為不宜
    以簡易判決處刑，移由本院刑事庭改依通常程序審理。
    理    由
一、訊據被告丁○○對於上開犯罪事實坦承不諱，並經證人甲○○於本院審理時到院證述明確，且經被害人乙○○於警詢時
    指述綦詳，復有剪報一紙、郵政國內匯款執據四紙、桃園縣
    政府警察局受理各類案件紀錄表一紙及被告上開臺中福平里
    郵局之開戶資料、客戶歷史交易清單各一份存卷可稽。按刑
    法上之故意，可分為直接故意與不確定故意（未必故意），
    所謂「不確定故意」，係指行為人對於構成犯罪之事實，預
    見其發生而其發生並不違背其本意者，刑法第十三條第二項
    定有明文。今日一般人至郵局或銀行開設帳戶並非難事，如
    非供犯罪之非法使用，衡情自無置自己名義帳戶不用，而出
    價取得他人帳戶使用之必要。又衡諸金融存款帳戶事關存戶
    個人財產權益之保障，除非本人或與本人親密關係者，難認
    有何理由可自由流通使用該存摺，而一般人均有妥為保管防
    阻他人任意使用之認識，縱因特殊情況偶有交他人使用之需
    ，亦必然深入瞭解用途再行提供以使用，方符常情。是無正
    當理由，將帳戶提供他人使用，客觀上足可預見其目的，係
    欲以該金融帳戶供作犯罪出入之帳戶或其他不法目的，否則
    應無隱匿自己名義帳戶而購買他人金融帳戶使用之必要。且
    邇來利用電話或報紙刊登廣告詐欺取財之犯罪類型層出不窮
    ，該等犯罪多數均係利用人頭帳戶作為出入帳戶，並經媒體
    廣為披載，此應為一般人本於一般認知能力所易於意會者，
    被告、證人甲○○係智力成熟之成年人，對此顯然知之甚詳
    。再者，真實姓名年籍均不詳之成年男子取得被告上開臺中
    福平里郵局帳戶之存摺、提款卡、密碼及印鑑後，確有交由
    不詳犯罪集團，利用被告上開帳戶作為犯詐欺取財罪之出入
    帳戶，足見被告、證人甲○○確有容任該不詳犯罪集團利用
    其等出售之被告上開帳戶犯詐欺取財罪之不確定故意。綜上
    所述，被告自白與事實相符，事證明確，其共同幫助共同詐
    欺取財之行為，洵堪認定。
二、被告行為後，刑法業於九十四年一月七日修正，於同年二月
    二日公布，並於九十五年七月一日施行。按行為後法律有變
    更者，適用行為時之法律，但行為後之法律有利於行為人者
    ，適用最有利於行為人之法律，修正後即現行刑法第二條第
    一項定有明文。刑法第三百三十九條第一項詐欺取財罪，其
    罰金刑之法定刑原為得科或併科銀元一千元以下罰金，依修
    正後刑法施行法增訂第一條之一：「中華民國九十四年一月
    七日刑法修正施行後，刑法分則編所定罰金之貨幣單位為新
    臺幣。九十四年一月七日刑法修正時，刑法分則編未修正之
    條文定有罰金者，自九十四年一月七日刑法修正施行後，就
    其所定數額提高為三十倍。但七十二年六月二十六日至九十
    四年一月七日新增或修正之條文，就其所定數額提高為三倍
    」及刑法第三十三條第五款修正為：「主刑之種類如下：五
    、罰金：新臺幣一千元以上，以百元計算之」等規定觀之，
    依修正後之法律，刑法第三百三十九條第一項詐欺取財罪所
    得科處之罰金刑最高為新臺幣三萬元、最低為新臺幣一千元
    ，然依被告行為時之刑罰法律，即罰金罰鍰提高標準條例第
    一條前段規定之提高倍數十倍及修正前刑法第三十三條第五
    款規定之罰金最低額一元計算，則刑法第三百三十九條第一
    項之詐欺取財罪所得科處之罰金最高額仍為新臺幣三萬元，
    然最低額僅為新臺幣三十元。因此，比較上述修正前、後之
    刑罰法律，自以被告行為時關於科處罰金刑之法律較有利於
    被告，自應適用其行為時之法律，即修正前刑法之相關規定
    及予以論處，先予敘明。
三、被告基於幫助他人犯罪之意思，提供其臺中福平里郵局帳戶
    之存摺、提款卡、密碼、印鑑予真實姓名年籍均不詳之成年
    男子，供真實姓名年籍均不詳之成年人暨不詳詐欺犯罪集團
    使用，而該詐欺集團之多名成員，有犯意聯絡及行為分擔，
    為共同正犯，其等接續施用上開詐術，致被害人乙○○陷於
    錯誤，而臨櫃匯款共八萬五千四百九十元，核該真實姓名年
    籍均不詳之成年男子、真實姓名年籍均不詳之成年人與不詳
    詐欺犯罪集團，係共同犯刑法第三百三十九條第一項之詐欺
    取財罪。被告、證人甲○○雖未參與詐欺取財之犯行，然其
    顯係就他人之犯罪加以助力，參與刑法第三百三十九條第一
    項構成要件以外之行為，核其行為，係共同犯刑法第三十條
    第一項、第三百三十九條第一項之詐欺取財罪之幫助犯。且
    ：
（一）依修正前刑法第二十八條規定：「二人以上共同實施犯罪
      之行為者，皆為正犯。」，修正後刑法第二十八條則規定
      ：「二人以上共同實行犯罪之行為者，皆為正犯。」，經
      比較新舊法之結果，舊法中「實施」一詞，尚涵蓋陰謀、
      預備、著手、實行之概念在內，較之新法僅以參與「實行
      」作為共同正犯之行為要件，舊法關於共同正犯之成立採
      取較為寬鬆之認定標準。惟本案被告與證人甲○○幫助詐
      欺取財犯行，均已達著手實行階段，無論依修正前、後之
      刑法第二十八條規定，均成立共同正犯，就此部分應無新
      、舊法何者較有利於被告之可言，自應適用修正後刑法第
      二十八條之規定（參見最高法院九十五年第二十一次刑事
      庭紀錄節本）。從而，被告與證人甲○○對於上開犯罪之
      實行，有犯意聯絡及行為分擔，應依修正後刑法第二十八
      條規定，論以共同正犯。
（二）另關於刑法第三十條幫助犯原規定為：「幫助他人犯罪者
      ，為從犯。雖他人不知幫助之情者，亦同。從犯之處罰，
      得按正犯之刑減輕之。」，修正施行後則規定為：「幫助
      他人實行犯罪行為者，為幫助犯。雖他人不知幫助之情者
      ，亦同。幫助犯之處罰，得按正犯之刑減輕之。」，揆諸
      本條之修正立法理由係為確認幫助犯採共犯從屬性說之「
      限制從屬形式」，並避免「從犯」之不同解讀，而將「從
      犯」修正為「幫助犯」，並明示幫助犯之成立，亦以被幫
      助者著手犯罪之實行，且具備違法性為必要，而將條文文
      字修正為「幫助他人實行犯罪行為者，為幫助犯」。被告
      單純提供其上開帳戶作為詐騙集團詐欺取財之工具，既評
      價為幫助詐欺取財的行為，而上開修正亦僅著眼於觀念的
      釐清，就此部分應無新、舊法何者較有利於被告之可言，
      自應適用修正後刑法第三十條之規定（參見最高法院九十
      五年第二十一次刑事庭紀錄節本）。從而，應適用修正後
      刑法第三十條第二項規定，對被告之行為，依正犯之刑減
      輕之。
（三）爰審酌被告正值青年，不思以正當工作賺取生活之資，為
      圖小利，竟與證人甲○○共同提供其上開帳戶予不法份子
      使用，非惟幫助行詐欺取財者遂行取財目的，同時使其得
      以隱匿其真實身分，減少遭查獲之風險，愈使其肆無忌憚
      ，加深犯罪之猖獗，且本案被害人乙○○確因遭詐騙而共
      受有八萬五千四百九十元之損害，被告迄未與之達成民事
      和解，惟念及被告前無犯罪紀錄，此有臺灣高等法院被告
      前案紀錄表一份存卷可參，其本身並未實際參與本案詐欺
      取財之犯行，責難性較小，所生危害非鉅，出售帳戶所獲
      不法利益非多，且於本院審理時坦承犯行，犯後態度尚稱
      良好，因認檢察官具體求處有期徒刑六月尚屬過重等一切
      情狀，量處如主文所示之刑。
（四）再被告行為後，刑法第四十一條第一項前段亦有修正，被
      告行為時，依修正前刑法第四十一條第一項前段、罰金罰
      鍰提高標準條例第二條（現已刪除）之規定，有期徒刑、
      拘役易科罰金之折算標準，原以銀元一百元、二百元、三
      百元折算一日，經折算為新臺幣後，應以新臺幣三百元、
      六百元、九百元折算一日，而刑法第四十一條第一項前段
      修正後，則規定為以新臺幣一千元、二千元或三千元折算
      一日，此因屬科刑規範事項之變更，其折算標準為裁判時
      所應諭知，自有就新舊法規定比較之必要，經比較新舊法
      結果，以被告行為時關於易科罰金之規定，較有利於被告
      〔按定易科罰金之折算標準，係屬科刑規範事項，非屬最
      高法院九十五年五月二十三日九十五年第八次刑庭會議決
      議第一、（四）則所定，比較新舊法應就罪刑有關之共犯
      、未遂犯、想像競合犯、牽連犯、連續犯、結合犯，以及
      累犯加重、自首減輕暨其他法定加減原因（如身分加減）
      與加減例等一切情形，綜其全部罪刑之結果而為比較之情
      形，其既非屬法律適用之情形，即無與之綜合比較之適用
      ，附此敘明〕。故本案應依修正前刑法第四十一條第一項
      前段及修正刪除前罰金罰鍰提高標準條例第二條之規定，
      對被告諭知易科罰金之折算標準。
（五）又以被告名義開設之臺中福平里郵局之存摺、提款卡、密
      碼、印鑑，係被告供犯共同幫助詐欺取財罪之用，且為被
      告所有等情，雖據被告陳明在卷，惟未據扣案，且非違禁
      物，爰不宣告沒收，併此敘明。
四、證人甲○○（四十年十月十二日生，身分證統一編號：Ｚ000
    000000，籍設臺中市○區○○路一段五十巷八號十三樓之十
    九，現居彰化縣和美鎮○○路○段六○○之四號一樓）於本
    院九十五年十二月七日審理時到院證述：其與丁○○、丁○○之妹妹戊○○合夥做生意但失敗，因缺錢，其在報紙上看
    到蒐購帳戶的小廣告，就與丁○○一同起意販賣丁○○之上
    開帳戶得款花用，核與被告供述相符，是堪認證人甲○○另
    涉有幫助詐欺取財罪嫌，然此部分未據起訴，本院自無從審
    究，應由檢察官另行偵辦，附此敘明。
據上論斷，應依刑事訴訟法第四百五十二條、第二百七十三條之
一第一項、第二百九十九條第一項前段，刑法第二條第一項、第
三百三十九條第一項、第二十八條、第三十條第一項前段、第二
項、（修正前）第三十三條第五款、（修正前）第四十一條第一
項前段，罰金罰鍰提高標準條例第一條前段、（修正前）第二條
，判決如主文。
本案經檢察官丙○○到庭執行職務
中    華    民    國    95    年    12    月    21    日
                  刑事第十五庭  法  官  周瑞芬
上正本證明與原本無異。
如不服本判決，應於送達後十日內向本院提出上訴狀（須附繕
本），上訴於臺灣高等法院臺中分院。
                                書記官  何俞瑩
中    華    民    國    95    年    12    月    21    日
附錄本案論罪科刑法條
刑法第三百三十九條：
  意圖為自己或第三人不法之所有，以詐術使人將本人或第三人
  之物交付者，處五年以下有期徒刑、拘役或科或併科一千元以
  下罰金。
  以前項方法得財產上不法之利益或使第三人得之者，亦同。
  前二項之未遂犯罰之。


司法院資訊處製作；財團法人民間司法改革基金會備份。
